最高法院刑事判決　　　　　　　　　　　　　　　八十八年度台上字第三一五五號
　　上　訴　人　黃進財 
右上訴人因殺人案件，經台灣高等法院台南分院中華民國八十八年四月十三日第二審
判決（八十八年度上重訴字第二七五號，起訴案號：台灣嘉義地方法院檢察署八十七
年度偵字第二九七六號）後，原審依職權送本院審判，視為上訴人提起上訴，本院判
決如左：
    主  文
上訴駁回。
    理  由
本件原判決認定上訴人黃進財係嘉義縣東石鄉農會肥料倉庫管理員，被害人陳文言係
該農會之代理總幹事。因上訴人時與農民起爭執，經農民投訴農會，被害人知悉後便
糾正上訴人，致引起上訴人不悅。上訴人又懷疑被害人散播其向前任總幹事下跪方未
被解雇之言論，心生不滿遂生殺機，欲殺害被害人以洩憤。而於民國八十七年五月二
十七日下午五時三十分，當被害人駕車搭載其妻鄭雅玢欲下班離去時，見肥料倉庫大
門未關，遂下車至該倉庫查看。甫進倉庫上訴人即基於前揭殺人犯意，出手攻擊被害
人，並持預藏之球針擊刺被害人，被害人乃與上訴人扭打，上訴人再持置放於倉庫內
之木棍揮打被害人頭部二下，致被害人受有頭部、前胸、上臂多處外傷，頭部受有腦
出血、腦血腫之重創，當場血流如注倒於倉庫前。鄭雅玢見狀向外求救，而由蕭瑞堂
報警有人被打傷。上訴人於有偵查犯罪之公務員發覺前，主動向到現場處理之嘉義縣
警察局朴子分局警員蔡永祥自首，並接受裁判，並扣得木棍一支、七公分長針八支及
線球一粒。嗣被害人經送醫急救，延至翌日下午五時三十二分許因前揭傷害不治死亡
等情。係以上揭事實，業據上訴人坦承持針球及木棍對被害人逞兇，因而致被害人死
亡等事實不諱，被害人因受上訴人持球針及木棍（長約九十公分、寬約九公分）揮打
被害人，致被害人受有頭部、前胸、上臂多處外傷，頭部受有腦血腫、腦出血，雖經
開刀手術後仍不治死亡，業經檢察官率同法醫師相驗明確，有勘驗筆錄、相驗屍體證
明書、嘉義榮民醫院附設民眾診療所診斷證明書、現場及勘驗照片附卷可稽。又上訴
人於案發當日下午四時許，曾自行前往辦公室找被害人理論，而與被害人在辦公室內
發生口角爭執並拉扯，此有證人陳錫琪於第一審結證屬實。上訴人自承因對被害人不
滿，曾於倉庫內之黑板上親筆寫「要被害人絕子絕孫」之詞句，亦經證人蔡華文指證
無訛。當八十七年五月二十七日下午五時三十分，被害人駕車搭載其妻鄭雅玢正欲下
班離去時，因見肥料倉庫大門未關，遂下車至該倉庫查看，甫進倉庫上訴人即出手攻
擊被害人，事後被害人頭部流血倒在農會肥料倉庫門口前等情，有嘉義縣東石鄉農會
當日辦公室之監視錄影帶一捲在卷足憑，及證人即嘉義縣東石鄉農會職員陳錫琪、蔡
華文、黃昭明、證人蕭瑞堂等人於第一審法院調查中供證明確。另現場目擊之被害人
妻鄭雅玢迭於警訊、第一審偵審中指述甚詳。此外，並有現場照片、木棍一支、七公
分長針八支及線球一粒扣案可資佐證。按殺人與傷害致死之區別，應以有無殺意為斷
，即在加害人下手加害時有無死亡之預見，被害人受傷處所是否致命部位，及傷痕之
多寡，輕重如何，雖不能為判定之絕對標準，然厥為供認定有無殺意之參考。若上訴
人無殺人犯意，何以會在倉庫黑板上親自寫上被害人絕子絕孫之詞句？且竟持該長約
九十公分、寬約九公分之粗大木棍，揮擊被害人頭部二下，並以球針朝被害人頭、手
、背部及下半身行刺，造成多處針刺傷口。況依上訴人下手之部位、方法、手段皆直
接命中要害，均足致人於死，此為眾所皆知之事實，亦為上訴人所知悉，其有殺人犯
意，應能確認等情，為其所憑之證據及其認定之理由。上訴人雖辯無殺人犯意，因正
當防衛才還手云云，但上訴人是在其管理之倉庫內用其管理之木棍及球針行兇，而被
害人從頭部至下半身均有傷痕，目擊證人鄭雅玢亦證稱：伊與伊先生要下班回家，看
見農會肥料倉庫大門沒關，伊先生就下車走進倉庫，看見上訴人在裡面，向伊先生走
過來後就出手打伊先生，伊先生有反抗，伊先生有問被告說你手裡拿什麼暗器，然後
兩人就吵起來互毆，伊上前勸阻不開等語，足見上訴人顯然係基於報復之心而以殺人
犯意揮擊被害人，而兩人因而互毆，即與正當防衛之要件有間。是其所辯，為不可採
，亦於理由內詳予指駁明確。上訴人犯罪證據明確，其犯行堪予認定。核上訴人所為
係犯刑法第二百七十一條第一項之殺人罪。按犯人在犯罪未發覺之前，向該管公務員
告知其犯罪，而不逃避接受裁判，即與刑法第六十二條規定自首之條件相符，不以言
明「自首」並「願受裁判」為必要；又所謂未發覺之罪，係以凡不知犯罪之事實或雖
知有犯罪事實，而不知犯罪之人為何人皆屬之。本案係先由蕭瑞堂打電話報警，說明
被害人被打，嗣巡邏員警據報趕到現場，在尚不知犯罪行為者為何人時，上訴人即立
刻向警員說明人係其打的，此無異告知其犯罪之事實，並接受裁判，經證人即嘉義縣
警察局朴子分局港墘派出所到場處理警員蔡永祥、另證人蕭瑞堂於第一審偵審中結證
屬實。揆諸上揭說明，應認合於自首要件，依刑法第六十二條前段之規定減輕其刑。
因認第一審適用刑法第二百七十一條第一項、第六十二條前段、第三十七條第一項，
審酌上訴人之素行、犯罪之動機、目的、手段、方法、所生危害程度及犯罪後態度等
一切情狀，量處無期徒刑，並依法宣告褫奪公權終身。扣案之前揭木棍、七公分長針
八支及線球一個，係上訴人在農會肥料倉庫內所拿之物，非其所有，業據上訴人陳明
，爰不併予宣告沒收等情，為無不合，予以維持，駁回上訴人在第二審之上訴，經核
於法並無違誤。本件經原審依職權送本院審判，於本院判決前上訴人未提出上訴理由
狀，仍應認其上訴為無理由，予以駁回。
據上論結，應依刑事訴訟法第三百九十六條第一項，判決如主文。
中      華      民      國    八十八    年      六      月     十七     日
                              最高法院刑事第八庭
                                  審判長法官  吳  雄  銘
                                        法官  池  啟  明
                                        法官  石  木  欽
                                        法官  王  憲  義
                                        法官  郭  毓  洲
      右正本證明與原本無異
                                              書  記  官
中      華      民      國    八十八    年      六      月    二十一    日
                                                                      Ａ